臺灣高等法院刑事判決
109年度上訴字第1070號
上  訴  人  
即  被  告  莊明昌



選任辯護人  謝孟儒律師（法扶律師）                                  葉民文律師
上列上訴人即被告因違反毒品危害防制條例案件，不服臺灣桃園
地方法院108年度訴字第510號，中華民國109年1月21日第一審判
決（起訴案號：臺灣桃園地方檢察署108年度毒偵緝字第144號、
108年度偵緝字第859號），提起上訴，本院判決如下：
    主  文
原判決撤銷。
莊明昌犯意圖販賣而持有第二級毒品罪，處有期徒刑貳年捌月。
扣案之第二級毒品甲基安非他命貳拾包（驗餘淨重合計陸佰陸拾
玖點參公克）沒收銷燬之；扣案之玻璃球吸食器貳個、電子磅秤
壹臺、空夾鏈袋貳佰伍拾陸個均沒收。
    犯罪事實
一、莊明昌知悉甲基安非他命係毒品危害防制條例規定之第二級
    毒品，不得施用、意圖販賣而持有，先於民國107年10月28
    日晚間10時許，在桃園市○○區○○路某橋墩旁，以不詳價格向
    真實姓名年籍不詳之綽號「大成」購入第二級毒品甲基安非
    他命（數量及純質淨重均不詳，但淨重應逾669.39公克，純
    質淨重應逾656公克），惟於購入後，因見所購甲基安非他
    命之數量甚多，除可供己用外，尚可供販賣牟利，乃萌生意
    圖販賣而持有第二級毒品之犯意，持有上揭甲基安非他命；
    復於107年11月1日中午12時許，基於施用第二級毒品之犯意
    ，在桃園市○○區○○街附近某公園旁，從上揭甲基安非他命中
    取出少量，以將該少量甲基安非他命置入玻璃球吸食器內點
    燃燒烤，再吸食其煙霧之施用方式，施用甲基安非他命1次
    。嗣於107年11月3日晚間9時10分許，其駕駛車號0000-00號
    自小客車，行經桃園市○○區○○路0段000號前時，為警攔檢盤
    查，警方徵得其同意後，對該車執行搜索，當場扣得上揭所
    餘甲基安非他命20包（驗前淨重合計669.39公克，驗餘淨重
    合計669.3公克，純質淨重合計656公克）及玻璃球吸食器2
    個、電子磅秤1臺、空夾鏈袋256個（即4號袋69個、0號袋18
    7個）等物，且採集其尿液送驗結果，呈現甲基安非他命、
    安非他命陽性反應，始因而查獲上情。
二、案經桃園市政府警察局刑事警察大隊報請臺灣桃園地方檢察
    署檢察官偵查
    後起訴。 
    理  由
壹、程序方面
一、查上訴人即被告莊明昌前因施用毒品案件，經原審法院裁定
    送觀察、勒戒後，因認無繼續施用毒品之傾向，而於87年7
    月10日觀察勒戒執行完畢釋放出所，並經原審法院以87年度
    訴字第615號判決判處免刑，再經本院以87年度上訴字第476
    4號判決駁回上訴確定。其於上開觀察勒戒執行完畢釋放後
    之5年內，又因施用毒品案件，經原審法院以93年度訴字第1
    279號判決判處應執行有期徒刑8月確定，此有本院被告前案
    紀錄表在卷可按。是被告於涉本案之前，業曾因初犯施用毒
    品案件，經送前揭觀察勒戒，嗣於觀察勒戒執行完畢釋放後
    ，5年內再犯上開施用毒品之罪甚明。而依毒品危害防制條
    例第20條規定，僅限於「初犯」及「5年後再犯」2 種情形
    ，始應先經觀察勒戒或強制戒治程序，從而被告前既曾於5
    年內再犯，其於本案所涉施用毒品犯行雖係在初犯經觀察勒
    戒執行完畢釋放5年以後，亦已不合於「5年後再犯」之規定
    。檢察官因而就本案施用毒品部分提起公訴，於法自無不合
    （最高法院97年度第5次刑事庭會議決議意旨參照）。
二、證據能力部分
  ㈠按被告以外之人於審判外之言詞或書面陳述，除法律有規定
    者外，不得作為證據，刑事訴訟法第159條第1項固定有明文
    ；惟被告以外之人於審判外之陳述，雖不符同法第159條之1
    至第159條之4之規定，而經當事人於審判程序同意作為證據
    ，法院審酌該言詞陳述或書面陳述作成時之情況，認為適當
    者，亦得為證據，同法第159條之5第1項亦定有明文。經查
    ，本件判決所引用之被告以外之人於審判外之陳述，固均屬
    傳聞證據，惟被告及其辯護人就前揭審判外陳述均表示同意
    具有證據能力（本院卷第105、106頁）；而公訴檢察官亦表
    示上開證據均有證據能力（同上卷頁）。本院審酌上開證據
    資料製作時之情況，尚查無違法不當及證明力明顯過低之瑕
    疵，亦認為以之作為證據應屬適當，爰逕依刑事訴訟法第15
    9條之5第1項規定，認前揭證據資料均例外有證據能力。
  ㈡本判決所引用之其餘文書證據及證物，並無證據證明係公務
    員違背法定程序所取得，亦無顯有不可信之情況，且經本院
    於審理期日合法調查，該等證據自得作為本案裁判之資料。
貳、實體方面
一、認定犯罪事實所憑證據及理由
　㈠查甲基安非他命（Methamphetamine ）及安非他命（Ampheta
    mine ）均屬安非他命類之中樞神經興奮劑，均為毒品危害
    防制條例第2條第2項第2款所規定之第二級安非他命類毒品
    ，且安非他命及甲基安非他命之俗名通常混用，而一般用語
    之習慣，亦未詳加區分安非他命與甲基安非他命。惟安非他
    命在國內取得不易，施用情形較少，目前國內緝獲之白色結
    晶或粉末狀安非他命毒品，其成分多為甲基安非他命，安非
    他命則較為少見，此經前行政院衛生署管制藥品管理局以93
    年11月2日管檢字第0930010499號函示在案，然大多數毒品
    接觸者及一般民眾對此二者未予精準區辨，致詞語表達上多
    習以「安非他命」兼稱之，此參以被告於施用毒品後，其尿
    液經警採集送驗結果，亦確係呈現甲基安非他命陽性反應（
    詳見下述），即更見其明，因此本院認被告於警詢、偵查所
    陳稱之「安非他命」，應均係「甲基安非他命」之誤，合先
    敘明。
　㈡上開犯罪事實，業據被告於警詢、偵查及本院審理時均坦承
    不諱（107年度毒偵字第7143號卷〈下稱偵查卷〉第7頁背面至
    第11頁背面、108年度偵緝字第859號卷第30至31頁、本院卷
    第104、105、131頁），並有自願受搜索同意書、桃園市政
    府警察局保安警察大隊搜索扣押筆錄、扣押物品目錄表、車
    輛詳細資料報表、刑案現場照片等件在卷可稽（偵查卷第19
    至24、31、35至40頁）及白色晶體20包、玻璃球吸食器2個
    、電子磅秤1臺、空夾鏈袋256個（即4號袋69個、0號袋187
    個）扣案可資佐證補強。又扣案之白色晶體20包經送內政部
    警政署刑事警察局鑑定結果，確均含甲基安非他命成分（驗
    前淨重合計669.39公克，驗餘淨重合計669.3公克，純質淨
    重合計656公克），此有該局濫用藥物實驗室107年12月6日
    刑鑑字第1078011333號鑑定書在卷為憑（偵查卷第60頁）；
    而被告於前開時、地為警所採之尿液檢體（檢體編號107偵-
    1698），經送臺灣檢驗科技股份有限公司檢驗結果，係呈甲
    基安非他命、安非他命陽性反應乙情，有該公司濫用藥物檢
    驗報告、桃園市政府警察局尿液暨毒品檢體真實姓名與編號
    對照表附卷可證（偵查卷第34、57頁）。
  ㈢綜上所述，足徵確有上開犯罪事實，被告任意性之自白核與
    事實相符，自堪採信。是以本件事證已臻明確，被告犯行應
    堪認定。　　
二、論罪之說明
  ㈠查甲基安非他命係屬毒品危害防制條例第2條第2項第2款所規
    定之第二級毒品，是核被告所為，係犯毒品危害防制條例第
    5條第2項之意圖販賣而持有第二級毒品罪。
　㈡按刑法上所謂犯罪之吸收關係，指數個犯罪構成要件行為彼
    此性質相容，但數個犯罪行為間具有高度、低度，或重行為
    、輕行為之關係，或某種犯罪行為為他罪之階段行為（或部
    分行為），或某種犯罪行為之性質或結果當然包含他罪之成
    分在內等情形。是以當高度行為之不法內涵足以涵蓋低度行
    為，或重行為之不法內涵足以涵蓋輕行為時，在處斷上，即
    祇論以高度行為或重行為之罪名，其低度或輕度行為不另行
    論罪。又毒品危害防制條例自92年7月9日修正公布後，因法
    有漏洞，毒品供應者持有大量毒品，卻得以欲供自行施用為
    由規避刑責，為遏止毒品供應，貫徹對毒品交易者採行嚴格
    之刑事政策，我國對於持有毒品數量顯達非自己施用所需者
    ，參考醫學文獻、國外立法例及我國實務狀況，於98年5 月
    20日修正毒品危害防制條例第11條，增列第3、4、5、6項，
    就持有毒品一定數量以上之行為，提高其法定刑，使有所區
    隔。據此，當可推知行為人持有毒品數量達法定標準以上者
    ，其不法內涵比持有少量毒品者較重，法定刑亦隨之顯著提
    升，持有毒品一定數量以上之重行為即非施用毒品之輕行為
    所得涵蓋，自不得拘泥於一般施用行為吸收持有行為之見解
    ，而應認持有法定數量以上毒品重行為吸收施用毒品之輕行
    為，方屬允當（最高法院109年度台上字第1052號判決意旨
    參照）。是本件被告持有上揭甲基安非他命純質淨重逾656
    公克，已達純質淨重20公克以上，則其於本案施用第二級毒
    品甲基安非他命即屬較輕之行為，應為被告持有該第二級毒
    品純質淨重20公克以上之重行為所吸收，自不另論罪；而被
    告持有第二級毒品純質淨重20公克以上之低度行為，復為本
    案意圖販賣而持有第二級毒品之高度行為所吸收，亦不另論
    罪。公訴意旨認被告意圖販賣而持有第二級毒品、施用第二
    級毒品之行為應各自成罪，且應分論併罰，自有誤解。
　㈢刑之減輕：
    按毒品危害防制條例第17條第2項「犯第4條至第8條之罪於
    偵查及審判中均自白者，減輕其刑」之規定，係為鼓勵是類
    犯罪行為人自白、悔過，並期訴訟經濟、節約司法資源而設
    。此所謂「自白」，係指對自己之犯罪事實全部或主要部分
    為肯定供述之意（最高法院106年度台上字第2128號判決意
    旨參照）。查被告於偵查及本院審理時，對於本件意圖販賣
    而持有第二級毒品之犯行均坦承不諱，應依毒品危害防制條
    例第17條第2項規定，減輕其刑。
　㈣本件無刑法第59條減刑規定之適用：　
　　被告上訴意旨雖略以：被告係為貪圖小利而為本件犯行，且
    查無證據證明被告為大量走私進口或長期販賣毒品之所謂「
    大盤」販毒者，如不論其犯罪情節之輕重而處以意圖販賣而
    持有第二級毒品罪之法定本刑，顯然情輕法重，過於嚴峻，
    在客觀上足以引起一般同情，其犯罪情狀顯可憫恕，爰請依
    刑法第59條規定減輕其刑云云。惟按刑法第59條規定之酌量
    減輕其刑，必須犯罪另有特殊之原因與環境，在客觀上足以
    引起一般同情，認為即使宣告法定最低度刑，猶嫌過重者，
    始有其適用。此所謂法定最低度刑，固然包括法定最低本刑
    ；惟遇有其他法定減輕事由時，則係指適用其他法定減輕事
    由減輕其刑後之最低度刑而言。倘被告另有其他法定減輕事
    由，應先適用該法定減輕事由減輕其刑後，猶認其犯罪之情
    狀顯可憫恕，即使科以該減輕後之最低度刑仍嫌過重者，始
    得適用刑法第59條規定酌量減輕其刑（最高法院105年度台
    上字第2625號判決意旨參照）。本件被告所犯意圖販賣而持
    有第二級毒品罪，業已適用毒品危害防制條例第17條第2項
    規定減輕其刑，相較原本之法定刑，已減輕甚多（按：本罪
    法定最低度刑為有期徒刑5年，經減輕後，得宣告之法定最
    低度刑則為有期徒刑2年6月），要已無情輕法重之憾。再者
    ，衡以被告無視政府反毒政策及宣導，仍意圖販賣而持有第
    二級毒品，且其持有甲基安非他命之數量淨重超過669.39公
    克，純質淨重亦逾656公克，一旦流入市面，對於甲基安非
    他命施用來源之提供大有助益，危害他人及社會、國家法益
    ，為害之鉅，當非個人一己生命、身體法益所可比擬，惡性
    仍屬非輕，復考量被告正值青壯，尤應依循正軌獲取所得，
    其意圖販毒牟利而持有毒品之作為，相較於安分守己正當工
    作者，顯無法引起一般人之同情或憫恕。被告既無畏嚴刑之
    峻厲，僅為貪圖不法利益，即鋌而走險意圖販賣而持有毒品
    ，自應為其行為負責。因此，綜觀其情節，實難認屬輕微，
    洵應嚴厲規範，誠無另有特殊之原因或堅強事由，而在客觀
    上足以引起一般同情之處，自無再依刑法第59條規定減輕其
    刑之餘地。被告上訴意旨徒以前詞請求再依刑法第59條規定
    減輕其刑云云，自無足取。　　
三、撤銷改判之理由
  ㈠原審經詳細調查後，以被告犯罪事證明確，予以論罪科刑，
    固非無見。惟查：⑴被告於偵查及本院審理時均自白犯行，
    自應依毒品危害防制條例第17條第2項減輕其刑；且被告於
    本院審理時已知坦承犯行，表達知錯悔改之意，不再為無謂
    爭執，堪認其犯後尚知正視己非，悛悔改過，是本件量刑基
    礎亦已有變更，原審均未及審酌，容有未恰。⑵被告於本案
    雖有施用第二級毒品、持有第二級毒品純質淨重20公克以上
    之行為，然依前揭說明，上開行為經法規競合結果，因其不
    法內涵較輕或較為低度，而分經較重或較為高度之行為所吸
    收，均不再另行論罪，故本件應僅論以意圖販賣而持有第二
    級毒品罪一罪。原審認被告係犯意圖販賣而持有第二級毒品
    罪及施用第二級毒品罪二罪，於法即有未合。至原判決所引
    最高法院98年度台上字第4336號判決意旨，乃係針對持有毒
    品行為為低度行為時，與高度之施用毒品及販賣毒品行為間
    吸收關係之案例闡釋，與本件持有第二級毒品純質淨重20公
    克以上屬於較重之行為，反應吸收較輕之施用第二級毒品行
    為之情形截然不同，自無法比附援引。
　㈡準此，被告上訴請求依刑法第59條規定減輕其刑，並非可採
    ，業如前述，但其上訴請求依刑法第17條第2項規定減刑及
    從輕量刑，則有理由，且原判決復有上開未恰之處，已屬無
    可維持，自應由本院將原判決撤銷，另為適法判決。
四、自為科刑及沒收之說明
  ㈠科刑部分：
　　本院以行為人之責任為基礎，審酌被告正值青壯，本應依循
    正軌獲取所得，詎其不思此為，竟無視政府反毒政策及宣導
    ，不顧法律嚴厲禁制，意圖販賣而持有第二級毒品甲基安非
    他命，且持有數量非微，一旦流入市面，對於施用甲基安非
    他命來源之提供大有助益，為害之鉅，當非個人一己之生命
    、身體法益所可比擬，且被告前已因販毒案件經判處重刑入
    監執行，竟於假釋期間再犯本案，有本院被告前案紀錄表在
    卷可按，故被告於本案雖不構成累犯，但其於假釋期間，猶
    未能記取販毒前案之教訓，再度萌生販毒以牟利之意圖而持
    有甲基安非他命，其行為自甚可議，又被告施用甲基安非他
    命，亦足以戕害其身心，滋生其他犯罪，是其所為自應受有
    相當程度之刑事非難；另考量被告於犯後已能坦承犯行，正
    視己非，其固因貪圖販毒暴利而持有第二級毒品，但持有未
    久即遭警查獲，終未及賣出，兼衡其犯罪之動機、目的、手
    法、學歷為高中畢業之智識程度、入監前業為民俗技藝教練
    、已婚、育有1名子女之生活狀況（以上見本院卷第132頁）
    等一切情狀，酌情量處如主文欄第2項所示之刑。
  ㈡沒收部分：
　⒈扣案之上揭甲基安非他命20包，係被告意圖販賣而持有之第
    二級毒品，爰依毒品危害防制條例第18條第1項前段規定，
    併予宣告沒收銷燬之（惟鑑驗耗用之毒品既已滅失，自毋庸
    宣告沒收銷燬）；又該等毒品之外包裝，於送請鑑定機關鑑
    定時，無論係以何種方式刮取或分離毒品秤重，該等包裝內
    仍會有毒品殘留，縱令以溶劑加入包裝內溶洗，一般仍會殘
    留極微量之毒品，足認與扣案毒品有不可或難以析離之關係
    ，仍應依毒品危害防制條例第18條第1項前段規定，一併諭
    知沒收銷燬。
  ⒉扣案之電子磅秤1臺及空夾鏈袋256個，衡情係被告供意圖販
    賣而持有第二級毒品所用之物，亦經被告於偵查時供明在卷
    （108年度偵緝字第859號卷第30頁背面），不問屬於被告與
    否，應依毒品危害防制條例第19條第1項規定，併予宣告沒
    收。又扣案之玻璃球吸食器2個，則係供本件施用甲基安非
    他命所用之物，且屬被告所有，此經被告供明無誤（偵查卷
    第8頁及背面），依刑法第38條第2項前段規定，亦應併予宣
    告沒收。
　⒊至警方另所扣得之手機2支、現金新臺幣8,100元等其餘物品
    ，並無證據證明與本案有何關聯，自無從併予宣告沒收，附
    此敘明。　　
據上論斷，應依刑事訴訟法第369條第1項前段、第364條、第299
條第1項前段，毒品危害防制條例第5條第2項、第17條第2項、第
18條第1項前段、第19條第1項，刑法第11條、第38條第2項前段
，判決如主文。
本案經檢察官林秉賢提起公訴，被告提起上訴後，由檢察官李豫
雙到庭執行職務。
中　　華　　民　　國　　109 　年　　6 　　月　　30　　日
　　　　　　　　　刑事第十五庭  審判長法　官  劉興浪
　　　　　　　　　　　　　　　　　    法　官  古瑞君
　　　　　　　　　　　　　　　　　    法　官  陳信旗
以上正本證明與原本無異。
如不服本判決，應於收受送達後20日內向本院提出上訴書狀，其
未敘述上訴之理由者並得於提起上訴後20日內向本院補提理由書
（均須按他造當事人之人數附繕本）「切勿逕送上級法院」。
                                      書記官  董佳貞
中　　華　　民　　國　　109 　年　　6 　　月　　30　　日
附錄本案論罪科刑法條全文：
毒品危害防制條例第5條
    意圖販賣而持有第一級毒品者，處無期徒刑或十年以上有期
    徒刑，得併科新臺幣七百萬元以下罰金。
　　意圖販賣而持有第二級毒品者，處五年以上有期徒刑，得併
    科新臺幣五百萬元以下罰金。
　　意圖販賣而持有第三級毒品者，處三年以上十年以下有期徒
    刑，得併科新臺幣三百萬元以下罰金。
　　意圖販賣而持有第四級毒品或專供製造、施用毒品之器具者
    ，處一年以上七年以下有期徒刑，得併科新臺幣一百萬元以
    下罰金。